最高法院刑事判決　　　　　　九十四年度台上字第五二０一號
　　上　訴　人　甲○○
　　　　　　　　　　　　樓
上列上訴人因強盜等罪案件，不服台灣高等法院中華民國九十三
年四月二十日第二審更審判決（九十一年度上更(一)字第二五五號
，起訴案號：台灣台北地方法院檢察署八十七年度偵字第八０六
五、九０六七號），提起上訴，本院判決如下：
    主  文
原判決撤銷，發回台灣高等法院。
    理  由
本件原判決認定上訴人甲○○與程正基交往甚密，嗣程正基於民
國八十五年六月間，從于國盛處得知台北市○○街一０八巷四號
皇賓銀樓運送金銀珠寶情形等資料，程正基尋找上訴人、侯建安
及姓名不詳綽號「阿宏」之成年男子，商議強劫該金銀珠寶。上
訴人與程正基、侯建安、綽號「阿宏」者基於共同意圖為自己不
法所有之犯意聯絡，於八十五年六月十七日上午十一時，在台北
市○○街一０八巷四號皇賓銀樓附近，先由程正基將其所有未經
許可無故持有之中共製黑星手槍一支、軍用子彈四顆、非槍砲彈
藥刀械管制條例之刀械一把、機車二輛備妥，並將前開手槍一支
及子彈四顆交與侯建安，刀械一把交與綽號「阿宏」者，二輛機
車則由上訴人在附近之台北市○○街一一六巷內負責看管及發動
接應，並約定強劫財物，如遇抵抗即使用槍、彈及刀械，侯建安
與綽號「阿宏」者於同日上午十一時許，見皇賓銀樓業務員王坤
平、謝財吉二人走至台北市○○街一０八巷口，即分持上開槍、
刀衝上前強劫王坤平所持裝有金飾珠寶之手提袋，王坤平為保護
財物而與綽號「阿宏」者拉扯，侯建安見狀即依事前約定以殺人
之故意，持程正基交付之中共製黑星手槍，朝王坤平、謝財吉二
人射擊，第一槍未射中，第二槍及第三槍均未擊發，謝財吉立即
將該手提袋取走丟至店門口，斯時侯建安再朝王坤平開一槍，子
彈貫穿王坤平下巴並卡在右肩部，致王坤平受有下頜貫穿性合併
粉碎性骨折及右肩穿扒性槍傷合併關節傷，侯建安等因離該手提
袋太遠無法拿到而未得逞。侯建安及綽號「阿宏」者隨即逃往台
北市○○街一一六巷內，由接應之上訴人騎機車載侯建安，綽號
「阿宏」者則騎另輛機車，沿預定路線逃逸，侯建安事後並將上
開手槍交還程正基。王坤平經急救得宜而未死亡，嗣經警循線查
獲上情等情。因而撤銷第一審判決，改判論處上訴人共同殺人未
遂及結夥三人以上攜帶兇器強盜未遂（均累犯）罪刑，固非無見
。
惟查：(一)、犯罪事實應依證據認定，有罪之判決書，應於理由內
記載認定犯罪事實所憑之證據及其認定之理由，否則即有理由不
備之違法。又共同正犯僅應就有犯意聯絡及行為分擔範圍內擔負
刑責。原判決事實欄認定：上訴人與程正基、侯建安、綽號「阿
宏」者約定強劫財物，如遇抵抗即使用槍、彈及刀械……王坤平
為保護財物而與綽號「阿宏」者發生拉扯，侯建安見狀即依事前
約定以殺人之故意，持程正基交付之中共製黑星手槍，朝王坤平
、謝財吉二人射擊，第一槍未射中，第二槍及第三槍均未擊發，
謝財吉立即將該裝有珠寶金飾之手提袋取走丟至店門口，斯時侯
建安再朝王坤平開一槍，子彈貫穿王坤平下巴並卡在右肩部，致
王坤平受有下頜貫穿性合併粉碎性骨折及右肩穿扒性槍傷合併關
節傷，……王坤平經急救得宜而未死亡等情，而就該部分論處上
訴人共同殺人未遂罪刑。然上情為上訴人所否認，而原判決所援
引上訴人、侯建安等相關供述之內容，是否均未曾供述及「彼等
事先曾約定強劫財物，如遇抵抗即使用槍、彈及刀械」……王坤
平為保護財物而與綽號「阿宏」者發生拉扯，「侯建安見狀即依
事前約定以殺人之故意」，持程正基交付之中共製黑星手槍，朝
王坤平、謝財吉二人射擊等情節，原判決未說明其認定上情所依
憑之證據及理由為何，逕於理由欄說明：程正基將其持有之制式
手槍、子彈，交付侯建安供為彼等強劫使用，復約定強劫財物如
遇抵抗即使用槍、彈及刀械，則彼等於被害人抗拒強劫，果對之
開槍，並造成王坤平受有上述之槍彈傷，足見彼等另具有殺人之
犯意，且屬事前共同犯意聯絡之範圍（原判決第八頁第二十至二
十五行），其理由欠備，已有未合。又侯建安持中共製黑星手槍
，朝王坤平、謝財吉二人射擊，其究係基於與上訴人等事先之約
定，抑係侯建安於現場臨時起意為之，其與上訴人就該部分是否
應負共同正犯責任攸關，自應詳予調查釐清論述說明。原審就上
情未詳予調查釐清，復未說明經由何項調查及有何證據，堪認上
訴人就殺人未遂部分係屬共同正犯之理由，其查證未盡且理由欠
備，遽行判決，亦有未洽。(二)、刑事訴訟法為保障被告受公平審
判及發現實體真實，對於人證之調查採言詞及直接審理方式，並
規定被告有詰問證人之權利，而被告之詰問權，係屬憲法第八條
第一項規定「非由法院依法定程序不得審問處罰」之正當法律程
序所保障之基本人權及第十六條所保障之基本訴訟權。又刑事審
判上之共同被告，係為訴訟經濟等原因，由檢察官或自訴人合併
或追加起訴，或由法院合併審判所形成，其間各別被告及犯罪事
實仍屬獨立存在，各被告對於其他共同被告之案件而言，為被告
以外之人，具證人之適格，而與被告有共犯關係之人，其於被告
之案件，既非被告，自亦具證人之適格，如欲以共同被告或共犯
之陳述為證據，其等即具證人身分，應依人證之調查程序為之。
從而，法院就被告之案件對其他共同被告或與被告有共犯關係之
人調查，均應依人證之調查程序傳喚該共同被告或共犯到場，命
其立於證人之地位而為陳述，並通知被告及其選任辯護人，使被
告或其選任辯護人有詰問其現在與先前陳述瑕疵之機會，以確保
其詰問權，並藉以發現實體真實；否則，如僅提示該共同被告或
共犯未經詰問之審判外陳述筆錄或告以要旨，被告之詰問權即無
從行使，無異剝奪被告之詰問權，且有害於實體真實之發現，其
所踐行之調查程序，自難謂為適法。原判決認定上訴人有前揭犯
行，係依憑共犯侯建安於警詢中不利上訴人之供述（原判決理由
欄一、(二)），為其主要論據之一。然上訴人否認侯建安於警詢中
不利其之供述係屬事實，並聲請原審傳喚提解侯建安出庭與其對
質（原審卷第五十三頁）等情。原審未傳喚提解侯建安到庭，逕
予辯論終結並判決，其不當剝奪上訴人詰問該證人之機會，所踐
行之訴訟程序難謂適法。(三)、有罪判決書之事實一欄，為判斷其
適用法令當否之準據，法院應將依職權認定與論罪科刑有關之事
實，翔實記載，然後於理由內逐一說明其憑以認定之證據，並使
事實認定與理由說明，互相適合，方為合法。倘事實認定與理由
說明，不相一致，或事實與理由欄內之記載，前後齟齬，按諸刑
事訴訟法第三百七十九條第十四款後段規定，均屬判決理由矛盾
之當然違背法令。原判決事實欄認定：……王坤平為保護財物而
與綽號「阿宏」者拉扯，侯建安見狀即依事前約定以殺人之故意
，持程正基交付之中共製黑星手槍，朝王坤平、謝財吉二人射擊
，第一槍未射中，第二槍及第三槍均未擊發，謝財吉立即將該手
提袋取走丟至店門口，斯時侯建安再朝王坤平開一槍，子彈貫穿
王坤平下巴並卡在右肩部，致王坤平受有下頜貫穿性合併粉碎性
骨折及右肩穿扒性槍傷合併關節傷……王坤平經急救得宜而未死
亡等情，苟屬無訛。則侯建安與上訴人等是否併有殺害謝財吉之
犯意？苟侯建安與上訴人等併有殺害謝財吉之犯意，侯建安與上
訴人等該部分所為究應如何為法律上之評價。原判決就上情未於
理由欄論述說明，其事實欄之記載與理由欄之說明，不盡一致，
有欠允當。上訴意旨指摘原判決不當，尚非全無理由。按第三審
法院應以第二審判決所確認之事實為判決基礎，刑事訴訟法第三
百九十四條第一項前段定有明文。原判決上述之違背法令，影響
於事實之確定，本院無可據以為裁判，應將原判決撤銷，發回原
審法院更為審判。
據上論結，應依刑事訴訟法第三百九十七條、第四百零一條，判
決如主文。
中　　華　　民　　國　九十四　年　　九　　月　二十二　日
                      最高法院刑事第二庭
                          審判長法官  董　明　霈
                                法官  林　茂　雄
                                法官  張　祺　祥
                                法官  呂　永　福
                                法官  陳　世　淙
      本件正本證明與原本無異
                                      書  記  官
中　　華　　民　　國　九十四　年　　九　　月　 三十　 日
                                                      Ｌ
